【裁判字號】    99,毒抗,241
【裁判日期】    990331
【裁判案由】    聲請觀察勒戒
【裁判全文】
臺灣高等法院臺中分院刑事裁定         99年度毒抗字第241號
抗  告  人
即  被  告  甲○○
上列抗告人因聲請觀察勒戒案件，不服臺灣臺中地方法院中華民
國99年2月8日裁定（99年度毒聲字第97號），提起抗告，本院裁
定如下：
    主  文
抗告駁回。
    理  由
一、聲請意旨略以：被告甲○○基於施用第一級毒品海洛因之犯
    意，於民國98年10月13日上午2、3時許，在臺中縣后里鄉○
    村路319之1號租屋處，施用第一級毒品海洛因一次；又另基
    於施用第二級毒品甲基安非他命之犯意，於98年10月13日16
    時許往前回溯96小時內某時，在不詳地點，以不詳方式施用
    第二級毒品甲基安非他命一次。嗣於98年10月13日14時50分
    許，在上址租屋處為警查獲。爰依毒品危害防制條例第20條
    第1項、第3項規定，聲請裁定將被告送勒戒處所執行觀察、
    勒戒等語。
二、原審裁定意旨以：被告甲○○施用上開第一級毒品海洛因之
    犯罪事實，業經被告於99年 1月14日檢察官偵訊時供承不諱
    ，且被告於前揭時地所採尿液經檢驗結果，確呈海洛因之代
    謝物嗎啡及甲基安非他命陽性反應，有中山醫學大學附設醫
    院檢驗科藥物檢測中心尿液檢驗報告、尿液代號與真實姓名
    對照表各一份附卷可稽。而常人如未施用甲基安非他命，其
    尿水應無甲基安非他命陽性反應；倘有施用者，約99％於96
    小時內自尿中排出，故推算施用期間最長可能不會超過 4日
    ，亦經行政院衛生署藥物食品檢驗局81年2月8日以藥檢壹
    字第001156號函詳加闡釋。是被告如未於採尿之98年10月13
    日16時許往前回溯96小時內某時施用甲基安非他命，當無可
    能於其尿液中驗得此類毒品之陽性反應。從而，被告上開施
    用第一、二級毒品海洛因及甲基安非他命之犯行，應可認定
    。又被告前因施用毒品案件，經觀察、勒戒後，認有繼續施
    用毒品之傾向，經法院裁定施予強制戒治，於91年2月7日停
    止戒治付保護管束出所，至91年 3月30日保護管束期滿未經
    撤銷，視為強制戒治執行完畢等情，有臺灣高等法院被告前
    案紀錄表在卷可按。則被告於本案施用第一、二級毒品之時
    間，已逾上開強制戒治執行完畢釋放後5年有餘，屬5年後再
    犯施用毒品罪，仍應依法進行觀察、勒戒之保安處分程序。
三、本件抗告意旨略以：因施用毒品之人，兼有病患屬性，刑事
    政策上期以保安處分替代刑罰，戒斷其身、心癮。嗣因程序
    繁雜，毒品危害防制條例於92年7月9日修法，將保安處分程
    序區分為「初犯」、「五年內再犯」、「五年後再犯」，繼
    之95年 2月衛生署實施「美沙酮替代療法計畫」，冀望施用
    毒品之人降低愛滋病戚染，恢復自信，回歸正常生活工作，
    97年4月30日上揭條例修法配合實施緩起訴替代療法。然5年
    內，再犯者，亦即再犯率高者可獲緩起訴替代療法之處分，
    而回歸正常生活工作，反而較易遮斷毒癮之 5年後再犯者，
    無法獲得相同處分回歸正常生活工作而自新，抗告人不服；
    且抗告人現有正常固定工作，並有家庭負擔，更有戒斷毒癮
    之決心，亦有提出陰性反應之檢驗報告，懇請賜予自新機會
    ，撤銷原裁定云云。
四、按民國92年7月9日修正公布，自93年1月9日起施行之毒品危
    害防制條例第20條、第23條，依施用第一、二級毒品者之為
    「初犯」、「五年內再犯」或「五年後再犯」，異其刑事處
    遇程序，規定「初犯」者，經觀察、勒戒或強制戒治後，應
    為不起訴處分或不付審理之裁定，亦即以觀察、勒戒或強制
    戒治之保安處分代替刑事訴追；經觀察、勒戒或強制戒治執
    行完畢釋放後「五年內再犯」者，依法追訴或裁定交付審理
    ；至於經觀察、勒戒或強制戒治執行完畢釋放後「五年後再
    犯」者，亦適用「初犯」以保安處分代替刑事訴追之程序。
    其立法理由謂因施用第一級或第二級毒品者具「病患性犯人
    」之特質，故對「初犯」者，送觀察、勒戒，戒除其身癮，
    或進一步施以強制戒治，戒除其心癮；經觀察、勒戒或強制
    戒治執行完畢釋放後「五年後再犯」者，因前所實施之觀察
    、勒戒或強制戒治已收 5年之遮斷效，足以遮斷其施用毒品
    之毒癮，故仍適用「初犯」以保安處分代替刑事訴追之程序
    。至經觀察、勒戒或強制戒治執行完畢釋放後「五年內再犯
    」者，因其再犯率甚高，原實施之觀察、勒戒及強制戒治既
    已無法收其實效，爰依法追訴或裁定交付審理。故施用第一
    、二級毒品者，除曾經觀察、勒戒或強制戒治執行完畢後 5
    年內再犯之情形外，均仍得適用以保安處分代替刑事訴追程
    序之規定，並不限於初犯施用毒品者。則初犯施用毒品罪後
    ，於5年內第2次再犯，因時值毒品危害防制條例修正前，經
    依修正前舊法追訴處罰同時並施以強制戒治，嗣於該條例修
    正公布並施行後，始第3次（或第3次以上）再犯，且其行為
    時距第 2次再犯而經觀察、勒戒或強制戒治執行完畢釋放時
    之間隔已滿5年者，依其第2次再犯經保安處分執行完畢釋放
    後5 年內未曾再犯之情形以觀，核與初犯經保安處分執行完
    畢釋放後「五年內再犯」者，其再犯率高，原實施之觀察、
    勒戒及強制戒治已無法收其實效之情形則迥不相侔，而與「
    五年後再犯」者，已收 5年遮斷效之情形相同；本於上開對
    具治療成效之病患性毒品犯，期能藉由強制治療之保安處分
    戒除其身、心癮之立法本旨，自應認與 5年後再犯之情形相
    同，仍適用以保安處分代替刑事訴追之規定（參見最高法院
    96年度台非字第123、201、256號判決及最高法院96年度第3
    次刑事庭會議決議意旨）。
五、經查抗告人甲○○前因施用毒品案件，經依臺灣臺中地方法
    院90年度毒聲字第1770號裁定送戒治處所施以強制戒治 1年
    ，於91年2月7日強制戒治執行完畢後釋放出所，並經臺灣臺
    中地方法院檢察署檢察官於91年 6月19日以91年度戒毒偵字
    第 241號為不起訴處分確定，此有臺灣高等法院被告前案紀
    錄表、臺灣臺中地方法院檢察署檢察官不起訴處分書影本在
    卷可佐。從而，本件抗告人分別於98年10月13日上午2、3時
    施用第一級毒品海洛因、同日16時10分採尿前回溯 4日內之
    某時施用第二級毒品甲基安非他命犯行，距前次強制戒治執
    行完畢（91年2月7日）已逾5年，即屬5年後再犯情形。原審
    裁定以抗告人於強制戒治執行完畢釋放 5年後，確有再犯施
    用第一級、第二級毒品犯行，因認聲請意旨並無不合，應予
    准許，而依毒品危害防制條例第20條第3項、第1項及觀察勒
    戒處分執行條例第3條第1項，裁定再重新施予觀察勒戒之處
    遇，於法自屬有據，抗告意旨執前詞指摘原裁定不當，為無
    理由，應予駁回。
六、據上論斷，應依刑事訴訟法第412條，裁定如主文。
中    華    民    國    99    年     3    月    31    日
            刑事第一庭  審判長法  官  陳  紀  綱
                              法  官  林  欽  章
                              法  官  張  智  雄
以上正本證明與原本無異。
不得再抗告。
                              書記官  詹  雅  婷
中    華    民    國    99    年     3    月    31    日

司法院資訊處製作；財團法人民間司法改革基金會備份。
